ACORDAO-COMPLETO-2545243

ACÓRDÃO 1767/2022 ATA 30/2022 - PLENÁRIO

VISTOS, relatados e discutidos estes autos de Solicitação do Congresso Nacional - SCN mediante a qual o 1º vice-presidente da Comissão de Fiscalização Financeira e Controle da Câmara dos Deputados (CFFC/CD) , Deputado Federal Áureo Ribeiro, via Ofício 114/2022 CFFC-P, encaminha Requerimento de Auditoria 62/2022-CFFC, de autoria do Deputado Federal Jorge Solla, para que esta Corte de Contas realize auditoria com vistas a avaliar "a regularidade das Parcerias para o Desenvolvimento Produtivo (PDPs) nos laboratórios das Forças Armadas, nos últimos 10 anos";
ACORDAM os Ministros do Tribunal de Contas da União, reunidos em Sessão de Plenário e diante das razões expostas pelo Relator, em: 
9.1. conhecer da solicitação de fiscalização da Comissão de Fiscalização Financeira e Controle da Câmara dos Deputados (CFFC/CD) , encaminhada via Ofício 114/2022 CFFC-P, decorrente do Requerimento de Auditoria 62/2022-CFFC, de autoria do deputado federal Jorge Solla, com fundamento nos arts. 38, inciso I, da LO/TCU, 232, inciso III, do RI/TCU, e 4º, inciso I, alínea "b", da Resolução TCU 215/2008;
9.2. diligenciar o Ministério da Saúde, com fundamento no art. 157, do RI/TCU, para que, no prazo de quinze dias, informe os seguintes dados:
9.2.1. as parcerias para desenvolvimento produtivo - PDPs que foram celebradas nos últimos cinco anos com os laboratórios farmacêuticos militares das Forças Armadas, conforme modelo de resposta da tabela a seguir:
	 Número da PDP
	Data celebração
	Laboratório militar parceiro
	Objeto da parceira
	Valor da parceria
	Período da parceria
	Resultados alcançados, incluindo a transferência de tecnologia pretendida

9.2.2. cópia de toda a legislação vigente e à época em que foram firmadas as PDPs com os laboratórios farmacêuticos militares das Forças Armadas, incluindo normas infralegais;
9.3. diligenciar ao Comando da Marinha, com fundamento no art. 157, do RI/TCU, para que, no prazo de quinze dias, encaminhe cópia integral do processo administrativo correspondente à recente e noticiada aquisição do medicamento Viagra;
9.4. informar ao solicitante que a presente solicitação deverá ser atendida no prazo máximo de 180 dias, nos termos do art. 15, inciso II, da Resolução TCU 215/2008;
9.5. notificar o solicitante da presente decisão na forma do art. 19 da Resolução TCU 215/2008.

Solicitação do Congresso Nacional para que seja avaliada a regularidade das Parcerias para o Desenvolvimento Produtivo nos laboratórios das Forças Armadas, nos últimos 10 anos.

Comando da Aeronáutica; Comando da Marinha; Comando do Exército; Ministério da Saúde.

3. Interessados/Responsáveis: não há.

13.1. Ministros presentes: Bruno Dantas (na Presidência), Benjamin Zymler, Vital do Rêgo (Relator), Jorge Oliveira e Antonio Anastasia.
13.2. Ministros-Substitutos convocados: Marcos Bemquerer Costa e André Luís de Carvalho.
13.3. Ministro-Substituto presente: Weder de Oliveira.

ACORDAO-COMPLETO-2551467

Acórdão 2047/2022 - Plenário

VITAL DO RÊGO

Adoto como relatório a instrução técnica elaborada pela Secretaria de Controle Externo da Defesa Nacional e da Segurança Pública - SecexDefesa (peça 8) , que contou com a anuência do escalão gerencial daquela unidade instrutiva (peças 9 e 10) , a seguir transcrita com os ajustes de forma pertinentes:
INTRODUÇÃO
1.	Trata-se de solicitação de fiscalização encaminhada ao Tribunal pelo Deputado Federal Áureo Ribeiro, 1º vice-presidente da Comissão de Fiscalização Financeira e Controle da Câmara dos Deputados (CFFC/CD) , via Ofício 114/2022 CFFC-P (peça 2, p. 1) , decorrente da Requerimento de Auditoria 62/2022-CFFC, de autoria do Deputado Federal Jorge Solla, de 2/6/2022 (peça 2, p. 2-5) .
HISTÓRICO
2.	A solicitação de fiscalização foi protocolizada no TCU em 10/6/2022 e tem por objeto a realização de "perícias, inspeções e auditorias de natureza contábil, financeira, orçamentária, operacional e patrimonial para que "seja avaliada a regularidade das Parcerias para o Desenvolvimento Produtivo (PDPs) nos laboratórios das Forças Armadas, nos últimos 10 anos" (peça 2, p. 1) .
3.	Como justificativa da solicitação, o Requerimento de Auditoria 62/2022-CFFC alude à necessidade de se avaliar a regularidade das transferências de tecnologia previstas nas PDPs firmadas entre os laboratórios farmacêuticos das Forças Armadas e os laboratórios privados, as quais, supostamente, estariam acobertando aquisições irregulares de medicamentos com burla ao dever de licitar (peça 2, p. 5) .
4. 	Por oportuno, esclareça-se que o presente pedido de fiscalização envolve a compra do medicamento Viagra pelas Forças Armadas que ganhou destaque na mídia no primeiro semestre de 2022, com particular ênfase ao contrato celebrado pela Marinha (Disponível em: https://veja.abril.com.br/coluna/radar/viagra-na-marinha-deputado-identifica-nova-compra-de-r-336-milhoes/. Acesso em: 12 julho 2022) 
5. 	Releve-se que a Portaria 2.531/2014, do Ministério da Saúde, redefiniu as diretrizes e os critérios para a definição da lista de produtos estratégicos para o Sistema Único de Saúde (SUS) e o estabelecimento das Parcerias para o Desenvolvimento Produtivo (PDP) e disciplina os respectivos processos de submissão, instrução, decisão, transferência e absorção de tecnologia, aquisição de produtos estratégicos para o SUS no âmbito das PDP e o respectivo monitoramento e avaliação.
6. 	Em apertada síntese, esse normativo estabelece que as PDPs constituem política do Ministério da Saúde que visa a capacitar o Poder público, por meio dos laboratórios públicos, a fabricar remédios estratégicos, essenciais para a população, por meio de parcerias com o setor privado, o qual se compromete a transferir tecnologia de produção de fármacos e recebe em contrapartida a exclusividade do governo na aquisição de insumos durante o período de duração da parceria, que é de 5 anos.
7.	Com o intuito de fiscalizar a regularidade das PDPs firmadas com os laboratórios farmacêuticos das Forças Armadas, o autor do Requerimento de Auditoria 62/2022-CFFC solicitou "a realização de Auditoria, com o auxílio do Tribunal de Contas da União, com o objetivo de avaliar a regularidade das Parcerias para o Desenvolvimento Produtivo (PDP's) nos laboratórios das Forças Armadas: Laboratório Farmacêutico da Marinha (LFM) , Laboratório Químico Farmacêutico do Exército (LQFEX) e Laboratório Químico Farmacêutico da Força Aérea (LAQFA) , nos últimos 10 anos" (peça 2, p. 2) .
EXAME DE ADMISSIBILIDADE
8. 	Nos termos do art. 3º, inc. I, da Resolução TCU 215/2008, a presente solicitação do Congresso Nacional classifica-se em solicitação de fiscalização de natureza contábil, financeira, orçamentária, operacional e patrimonial, nas unidades administrativas dos Poderes Legislativo, Executivo e Judiciário e demais entidades da Administração Pública, conforme dispõe o art. 71, inciso IV, da Constituição Federal.
9. 	Consoante disposto no art. 4º, inc. I, dessa Resolução, possuem legitimidade para solicitar a realização de fiscalização em nome do Congresso Nacional, os presidentes:
	a) do Congresso Nacional, do Senado Federal ou da Câmara dos Deputados; e
	b) de comissões técnicas ou de inquérito, quando por elas aprovada a solicitação.
10. 	Em que pese a CFFC/CD ter aprovado o Requerimento de Auditoria 62/2022-CFFC em 8/6/2022, a solicitação não foi encaminhada pelo presidente da Comissão de Fiscalização Financeira e Controle da Câmara dos Deputados (CFFC/CD) , e sim por seu 1º vice-presidente. No entanto, segundo consta da ata da 14ª Reunião Extraordinária, realizada em 8/6/2022 (peça 6) , o deputado federal Áureo Ribeiro, 1º vice-presidente da CFFC/CD, atuou no exercício da sua presidência, restando assim preenchidos os requisitos de admissibilidade aplicáveis à espécie, devendo a presente solicitação do Congresso Nacional ser conhecida.
EXAME TÉCNICO
11. 	De plano, para atender à solicitação do Congresso Nacional, faz-se mister conhecer quantas parcerias para desenvolvimento produtivo foram celebradas nos últimos 10 anos com os laboratórios farmacêuticos militares. Para tanto, deve-se promover diligência ao Ministério da Saúde, para que indique todas as parcerias celebradas com os três laboratórios militares das Forças Armadas firmadas nos últimos 10 anos.
12. 	Como sugestão, o Ministério da Saúde deve preencher a tabela a seguir, compreendendo as PDPs celebradas desde 2012:
Tabela 1 - PDPs celebradas entre o Ministério da Saúde e os laboratórios farmacêuticos militares das Forças Armadas de 2012 a 2022
	 Número da PDP
	Data celebração
	Laboratório militar parceiro
	Objeto da parceira
	Valor da parceria
	Período da parceria
	Resultados alcançados, incluindo a transferência de tecnologia pretendida

13. 	Com a finalidade de subsidiar os trabalhos posteriores, também deve-se diligenciar o Ministério da Saúde, para que encaminhe toda a legislação que rege a matéria, inclusive as normas infralegais.
14. 	Em complemento, sugere-se autorizar a realização de auditoria que deve ser conduzida em processo autuado especificamente para essa finalidade visando a apurar os fatos objeto desta solicitação do Congresso Nacional.
15. 	Ressalte-se que não houve até o presente momento a designação de Relator para este processo, o qual será, nos termos do art. 10, da Resolução TCU 215/2008, o Ministro Vital do Rêgo, relator da lista de unidades jurisdicionadas em que se inclui o Ministério da Saúde.
16. 	Por fim, quanto às recomendações da Segecex atinentes ao atendimento de solicitação do Congresso Nacional (peça 5) , deve ser comunicada a existência deste processo ao Ministro Vital do Rêgo, consoante disposto no art. 9°, inc. I, da Resolução TCU 215/2008; no atual estágio processual preliminar, antes do levantamento a ser promovido via diligência, não se vislumbra a necessidade de elaboração de plano de ação para atendimento da demanda, ou mesmo da atuação da Aspar para intermediar negociação de escopo com a CFFC/CD, ou de se sugerir ao Relator esclarecimento junto ao colegiado solicitante das questões relativas à melhor definição do objeto, da abrangência, do prazo e da forma de atendimento da solicitação, conforme disposto no art. 12, da Resolução TCU 215/2008.
CONCLUSÃO
17. 	Ante o preenchimento dos requisitos aplicáveis à espécie previstas na Resolução TCU 215/2008, a presente solicitação de fiscalização deve ser conhecida e comunicada sua existência ao Ministro Vital do Rêgo, nos termos do art. 9°, inc. I, da Resolução TCU 215/2008.
18. 	No intuito de suprir lacunas de informações existentes, deve-se diligenciar o Ministério da Saúde para que informe todas as parcerias para desenvolvimento produtivo que foram celebradas nos últimos 10 anos com os laboratórios farmacêuticos militares no modelo proposto da tabela 1 desta instrução; bem como toda a legislação que rege as PDPs, incluindo normas infralegais.
19. 	Por pertinente ao deslinde do objeto desta, sugere-se autorizar a realização de auditoria que deve ser conduzida em processo autuado especificamente para essa finalidade, visando apurar os fatos objeto da solicitação do Congresso Nacional encaminhada ao TCU.
PROPOSTA DE ENCAMINHAMENTO
20.	Diante do exposto, submetem-se os autos à consideração superior, propondo-se:
a) conhecer da solicitação de fiscalização da Comissão de Fiscalização Financeira e Controle da Câmara dos Deputados (CFFC/CD) , encaminhada via Ofício 114/2022 CFFC-P, decorrente do Requerimento de Auditoria 62/2022-CFFC, de autoria do deputado federal Jorge Solla, com fundamento nos arts. 38, I, da LO/TCU; 232, III, do RI/TCU; e 4º, inc. I, alínea 'b', da Resolução TCU 215/2008;
b) comunicada a existência deste processo ao Ministro Vital do Rêgo, nos termos do art. 9°, inc. I, da Resolução TCU 215/2008;
c) diligenciar o Ministério da Saúde, com fundamento no art. 157, do RI/TCU, para que, no prazo de quinze dias, informe os seguintes dados:
c.1) as parcerias para desenvolvimento produtivo que foram celebradas nos últimos 10 anos com os laboratórios farmacêuticos militares das Forças Armadas, conforme modelo de resposta da tabela a seguir:
	 Número da PDP
	Data celebração
	Laboratório militar parceiro
	Objeto da parceira
	Valor da parceria
	Período da parceria
	Resultados alcançados, incluindo a transferência de tecnologia pretendida

c.2) cópia de toda a legislação vigente e à época em que foram firmadas as PDPs com os laboratórios farmacêuticos militares das Forças Armadas, incluindo normas infralegais;
d) diligenciar ao Comando da Marinha, com fundamento no art. 157, do RI/TCU, para que, no prazo de quinze dias, encaminhe cópia integral do processo administrativo correspondente à recente e noticiada aquisição do medicamento Viagra;
e) autorizar a realização de auditoria que deve ser conduzida em processo autuado especificamente para essa finalidade, visando apurar os fatos objeto da solicitação do Congresso Nacional encaminhada ao TCU;
f) comunicar à Comissão de Fiscalização Financeira e Controle da Câmara dos Deputados e ao deputado federal Jorge Solla sobre a decisão que vier a ser adotada nestes autos. 
É o Relatório.

não há.

Não atuou.

SOLICITAÇÃO DO CONGRESSO NACIONAL. SOLICITAÇÃO DE AUDITORIA PARA AVALIAR A REGULARIDADE DAS PARCERIAS PARA O DESENVOLVIMENTO PRODUTIVO - PDPs NOS LABORATÓRIOS DAS FORÇAS ARMADAS. CONHECIMENTO. REALIZAÇÃO DE MEDIDAS PRELIMINARES PARA MELHOR DELIMITAÇÃO DO OBJETO. FIXAÇÃO DE PRAZO PARA ATENDIMENTO. NOTIFICAÇÃO DA AUTORIDADE SOLICITANTE.

SOLICITAÇÃO DO CONGRESSO NACIONAL (SCN)

Secretaria de Controle Externo da Defesa Nacional e da Segurança Pública (SecexDefesa).

Em apreciação, Solicitação do Congresso Nacional - SCN mediante a qual o 1º vicepresidente da Comissão de Fiscalização Financeira e Controle da Câmara dos Deputados (CFFC/CD) , Deputado Federal Áureo Ribeiro, via Ofício 114/2022 CFFC-P (peça 2, p. 1) , encaminha Requerimento de Auditoria 62/2022-CFFC, de autoria do Deputado Federal Jorge Solla (peça 2, p. 25) , para que esta Corte de Contas realize auditoria com vistas a avaliar "a regularidade das Parcerias para o Desenvolvimento Produtivo (PDPs) nos laboratórios das Forças Armadas, nos últimos 10 anos".
A PDP constitui política do Ministério da Saúde que visa a capacitar laboratórios públicos a fabricar remédios essenciais para a população, por meio de parcerias com o setor privado. Este se compromete a transferir tecnologia de produção de fármacos e recebe, em contrapartida, a exclusividade do governo na aquisição de insumos durante o período de duração da parceria, conforme se observa da Portaria MS 2.531/2014.
A presente solicitação de auditoria foi motivada pela possibilidade de as transferências de tecnologias no âmbito das PDPs para os laboratórios das Forças Armadas - Laboratório Farmacêutico da Marinha (LFM) , Laboratório Químico Farmacêutico do Exército (LQFEX) e Laboratório Químico Farmacêutico da Força Aérea (LAQFA) - estarem motivando aquisições irregulares de medicamentos com burla ao dever de licitar, envolvendo, inclusive, a aquisição do medicamento Viagra pelo Comando da Marinha, conforme noticiado pela imprensa no primeiro semestre de 2022.
Em instrução preliminar às peças 8 a 10, a Secretaria de Controle Externo da Defesa e da Segurança Nacional - SecexDefesa, em uníssono, pugna pelo conhecimento da presente solicitação, nos termos dos arts. 38, inciso I, da LO/TCU, 232, inciso III, do RITCU, e 4º, inciso I, alínea "b", da Resolução TCU 215/2008, bem como pela realização de diligência junto ao Ministério da Saúde para a obtenção de informações relativas às PDPs celebradas pelos laboratórios farmacêuticos das Forças Armadas nos últimos dez anos e à legislação que rege as respectivas parcerias.
Em adição, sugere diligenciar o Comando da Marinha para que apresente cópia integral do processo administrativo correspondente à aquisição do medicamento Viagra.
Por fim, requer que seja autorizada a realização da auditoria na forma solicitada.
Manifesto minha concordância parcial com os encaminhamentos sugeridos pela unidade técnica pelas razões que passo a expor.
De pronto, conheço da presente SCN por atender aos requisitos de admissibilidade tratados nos arts. 38, inciso I, da LO/TCU, 232, inciso III, do RITCU, e 4º, inciso I, alínea "b", da Resolução TCU 215/2008.
Não há dúvidas de que o tema trazido ao conhecimento desta Corte de Contas deve ser objeto de análise mais aprofundada por meio da adoção de ações de controle externo complementares.
Nesta etapa processual, entendo adequada a proposta de realização de diligência ao Ministério da Saúde, conforme sugerido pela SecexDefesa, para a obtenção de informações acerca das PDPs celebradas nos âmbitos dos laboratórios farmacêuticos das Forças Armadas, bem como da legislação pertinente.
Penso, contudo, que o prazo de dez anos a que a solicitação se refere mostra-se por demais alongado, apto a trazer informações antigas, não condizentes com a realidade mais atual dos laboratórios farmacêuticos das Forças Armadas, a dificultar a continuidade dos trabalhos investigativos. Por tal razão, pugno para que o prazo em referência seja reduzido para o período dos últimos cinco anos. 
Essas informações serão essenciais para o melhor delineamento do objeto a ser auditado em fase futura da presente apuração. Nessa seara, julgo que, tão logo as apurações iniciais sejam realizadas pela área técnica desta Corte de Contas, deve ser apresentado a este Colegiado proposta de fiscalização com o escopo do objeto mais bem definido, sob pena de não se conseguir atender à autoridade solicitante nos termos e nos prazos previstos na Resolução TCU 215/2008.
Observo, por fim, que a análise a ser empreendida quanto à aquisição do medicamento Viagra pelo Comando da Marinha não guarda correlação com aquela realizada no âmbito do TC Processo 006.469/2022-1, que buscou avaliar a existência de superfaturamento na aquisição do citado medicamento, razão pela qual aquiesço à sugestão da unidade técnica quanto à realização de diligência junto àquele Comando para a obtenção de informações adicionais a esse respeito.  
Com essas considerações, voto para que este Tribunal aprove a minuta de acórdão que ora submeto à consideração deste Colegiado.
  
TCU, Sala das Sessões, em 3 de agosto de 2022.
Ministro VITAL DO RÊGO 
Relator